臺灣高等法院民事判決　　　　　　　　　 96年度建上字第5號
上　訴　人　亞力電機股份有限公司
法定代理人　乙○○
訴訟代理人　林明正律師
複　代理人　周志吉律師
上　訴　人　臺灣省自來水股份有限公司北區工程處
法定代理人　丙○
訴訟代理人　陳舜銘律師
上列當事人間請求給付工程款事件，兩造均對於中華民國95年11
月16日臺灣板橋地方法院95年度建(一)字第21號第一審判決提起上
訴，本院於96年6月12日言詞辯論終結，判決如下：
    主      文
兩造上訴均駁回。
第二審訴訟費用由上訴人亞力電機股份有限公司負擔新台幣壹萬
玖仟玖佰壹拾肆元，由上訴人臺灣省自來水股份有限公司北區工
程處負擔新台幣萬貳仟貳佰拾玖元。
    事實及理由
一、按所謂當事人能力，係指於民事訴訟程序，以自己名義向法
    院為保護私權之請求人及相對人之資格，依民事訴訟法第40
    條第1項之規定，有權利能力者，有當事人能力。總公司之
    分支機構是否有當事人能力，其重點應在於獨立機構，而非
    是否依公司法之規定為分公司之登記。而所謂獨立機構，必
    有一定之組織型態，健全之人事編制，及獨立之會計制度始
    足當之。查本件上訴人臺灣省自來水股份有限公司北區工程
    處（下稱自來水公司北區工程處）雖非以分公司之名義稱之
    ，惟其已有相當規模之組織型態，且人事、會計制度亦屬健
    全，亦得獨立撥付款項，並有獨立之印信，此有其訴訟代理
    人於原審及本院之委任狀足憑（見原審卷第90頁、本院卷第
    64頁），復以其名義對外行文，亦有其95年3月1日台水北三
    字第09500012170號函在卷可稽（見原審卷第68頁），且已
    為稅籍登記，有營業登記證影本附卷足參（見本院卷第97頁
    ），足見其為臺灣省自來水股份有限公司之分支機構，而非
    內部單位，即有當事人能力。
二、上訴人亞力電機股份有限公司（下稱亞力公司）主張：亞力
    公司前承攬自來水公司北區工程處於桃園縣龍潭鄉之平鎮淨
    水場第二原水抽水站—特高壓變電所設備工程（工程編號
    PC-00-0000-00、契約編號N-93-32，下稱系爭工程），系爭
    工程契約總價為新臺幣（下同）64,340,000元，於民國93年
    12月3日開工後，亞力公司即自94年3月17日起陸續進場安裝
    相關機組設備，嗣於同年4月6日進行測試，自來水公司北區
    工程處於同年4月25日送電加入系統，平鎮淨水場第二原水
    抽水站隨即於同年5月2日舉行通水典禮，自來水公司北區工
    程處之訴訟代理人於原審並陳稱已於同年5月10日受領系爭
    工程，則自來水公司北區工程處顯已先行接管使用，其危險
    負擔自應移轉予自來水公司北區工程處，嗣於同年12月20日
    驗收完畢，惟自來水公司北區工程處尚有尾款4,410,017元
    未為給付，扣除亞力公司依系爭工程契約應提出之保固保證
    金3,215,501元，自來水公司北區工程處尚應給付亞力公司
    系爭工程尾款1,194,516元。又於94年7月18日海棠颱風來襲
    時，系爭特高壓變電所設備所在之建物屋頂漏水，造成該特
    高壓變電所設備遭浸水損壞，自來水公司北區工程處為即刻
    恢復平鎮淨水場第二原水抽水站運轉，要求亞力公司隨即施
    作緊急搶修工程（下稱系爭搶修工程），工程款分別為
    867,983元、1,230,537元及1,280,000元，亞力公司如期完
    工並交付予自來水公司北區工程處，詎自來水公司北區工程
    處僅給付1,280,000元，經多次協調，自來水公司北區工程
    處仍拒絕給付，爰依系爭工程契約第6條第1項(二)及第15條第
    5項之約定及民法第490條、第505條及第199條之規定，向自
    來水公司北區工程處請求給付3,293,036元，及自起訴狀繕
    本送達之翌日起至清償日止，按年息百分之五計算之利息。
    又自來水公司北區工程處於94年4月25日送電加入系統前，
    亞力公司即已發函通知自來水公司北區工程處，系爭特高壓
    變電所設備所在之建物曾發生漏水現象，而該建物乃為訴外
    人建壹營建股份有限公司（下稱建壹公司）及國統國際股份
    有限公司所施作，惟自來水公司北區工程處仍於同年5月2日
    舉行啟用典禮。另自來水公司北區工程處既曾發函予訴外人
    建壹公司促其注意，復於94年4月9日所製作之查核追蹤表之
    「綜合意見及建議改進事項」欄記載：「滲漏濺濕69KVGIS
    等電器設備由土建廠商負責賠償」，顯見自來水公司北區工
    程處早已知悉跳電責任與亞力公司無關。自來水公司北區工
    程處於94年9月23日台水北三字第09400062710號函業已表明
    ，系爭特高壓變電所設備因海棠颱風所生之損害，應由訴外
    人建壹公司負責，且估價單一所列費用867,983元，係亞力
    公司所提94年7月18日海棠颱風來襲至94年7月20日間檢測及
    搶修之費用，估價單二所列費用1,230,537元，係亞力公司
    所提94年7月27日至94年7月29日間日本原廠技師來台檢測之
    費用，而自來水公司北區工程處於95年1月19日台水北三字
    第09500004500號函及附件意旨亦再次臚列並說明前開搶修
    工程費用之處理情形，則自來水公司北區工程處並無反對該
    搶修工程之施作與質疑日本原廠技師來台檢測之必要性，故
    此部分雖未簽立正式合約，仍應認為自來水公司北區工程處
    已同意亞力公司施作。又於94年7月18日因海棠颱風來襲造
    成跳電事故，經自來水公司北區工程處通知亞力公司緊急派
    員搶修，於同年7月20日恢復供電，兩造於同年7月22日會同
    其他協力廠商召開調查會議，亞力公司人員曾告知自來水公
    司北區工程處，因係日本原廠設備，故需原廠技術人員來臺
    檢查，當時與會之自來水公司北區工程處監工甲○○即口頭
    通知亞力公司，務必儘速請原廠技師來臺，因係突發之緊急
    事故，亞力公司並無法於搶修前事先報價完成簽約程序，嗣
    亞力公司於同年7月26日發函予自來水公司北區工程處，除
    提出緊急搶修工程估價單外，並敘明需請日本原廠技師來臺
    調查之必要，同日亦有訴外人普士電業股份有限公司通知亞
    力公司，希能聯絡自來水公司北區工程處於同年7月27日至
    28日停電，以利檢查，日本原廠技師隨即於同年7月27日至
    29日至現場檢查，自來水公司北區工程處亦於同年7月27日
    派員在場會同檢查，並由監工甲○○操作停電事宜，日本原
    廠技師於同年7月30日提出現場調查作業報告書，亞力公司
    始於同年8月25日向自來水公司北區工程處提出費用報價，
    自來水公司北區工程處並於94年8月17日以台水北三字第
    09400054910號函檢附現場調查作業報告書，分別通知亞力
    公司、臺灣電力公司及臺灣省自來水股份有限公司其他單位
    ，於說明二表示：「該現場作業報告書係由69KV CGIS日本
    原廠技師（二人）、亞力電機股份有限公司及中友機電顧問
    公司於94年7月27日～94年7月29日在現場實際檢測（台電亦
    於94年7月27日下午4時～94年7月29日上午10時59分配合停
    復電）之報告，請併入前94年7月27日台水北三字第
    09400050190號函（諒達）所送『平鎮淨水場第二原水抽水
    站特高壓變電所（平水）設備故障原因調查會議紀錄』參考
    」，足證關於日本原廠技師來臺調查之費用1,230,537元部
    分，確經自來水公司北區工程處之要求及同意（原審判命自
    來水公司北區工程處應給付亞力公司2,062,499元本息，而
    駁回亞力公司其餘之訴，兩造各就其敗訴部分提起上訴）等
    情。並上訴聲明：(一)原判決不利於亞力公司部分廢棄。(二)前
    項廢棄部分，自來水公司北區工程處應再給付亞力公司
    1,230,537元，及自起訴狀繕本送達之翌日起至清償日止，
    按年息百分之五計算之利息。(三)亞力公司願供擔保，請宣告
    准為假執行。答辯聲明：自來水公司北區工程處之上訴駁回
    。
三、自來水公司北區工程處則以：依系爭工程契約第15條之規定
    ：「乙方（即亞力公司）履約所供應或完成之標的，應符合
    契約規定，於工程竣工後應有初驗程序，乙方應於竣工後7
    日內，檢具全部資料，竣工圖表、工程結算明細表等送請甲
    方（即自來水公司北區工程處）審核，甲方應於收受全部資
    料之日起30日內辦理初驗，並作成初驗紀錄，於初驗合格後
    ，甲方應於20日內辦理驗收，並作成驗收紀錄」，故工程竣
    工未完成依契約所規定之驗收程序者，標的並未交予自來水
    公司北區工程處接管，其危險負擔當然未移轉於自來水公司
    北區工程處。參以系爭工程契約第9條第7項第1款規定：「
    履約標的未經驗收移交接管單位接收前，所有已完成之工程
    及到場之材料、‧‧‧包括甲方供給及乙方自備者，均由乙
    方負責保管，如有損壞短少，概由乙方負責。其經甲方驗收
    付款者，其所有權屬甲方，禁止轉讓‧‧‧」，可知工程竣
    工必須履行驗收程序，於驗收合格合乎契約約定之品質，並
    作成驗收報告，才有交付接管之問題，因此，於驗收完成交
    付接管前，工作物之標的之危險應由亞力公司負擔。又系爭
    工程契約第9條第7項第2款規定：「工程未經驗收前，甲方
    因需要使用時，乙方不得拒絕。但應由雙方會同使用單位協
    商權利與義務後，由甲方先行接管。使用期間因非可歸責於
    乙方之事由，致遺失或損壞者，應由甲方負責」，於工程未
    經驗收前，自來水公司北區工程處因需要使用時，亞力公司
    固不得拒絕，然應以雙方會同使用單位協商權利與義務後，
    由自來水公司北區工程處先行接管為條件，茍未經雙方會同
    使用單位協商權利與義務，而自來水公司北區工程處又未先
    行接管者，自來水公司北區工程處並不當然承擔標的物之危
    險。系爭工程雖於94年5月2日舉行通水典禮，惟此係當時政
    策上為配合政府宣導之目的，並未意謂全部工程均已竣工，
    且參以自來水公司北區工程處之工程預定進度表第5點其他
    特定要求第1項記載：「乙方應於94年3月31日以前配合另案
    土建、機電及管線完成出水功能」，故在未驗收前，通電、
    通水均屬於測試功能之一部分，事實上，因配合土建工程，
    整體工程已有延後之現象，殆至94年5月2日雖舉行通水典禮
    ，該所謂通水典禮僅為試行運轉、測試功能之一部分，尚難
    認為已局部竣工。自來水公司北區工程處雖曾於94年4月9日
    所製作之查核追蹤表之「綜合意見及建議改進事項」欄記載
    「滲漏濺濕69KVGIS等電器設備由土建廠商負責賠償」，惟
    此乃94年5月2日舉行通水典禮以前發生之現象，與於94年7
    月18日颱風來襲時機電部分因滲水溢流發生跳電情形自不能
    相提並論。依發包工程部分估驗計價單所示，系爭工程已於
    94年5月10日估驗達98%，自來水公司北區工程處即給付工程
    款59,900,000元，亞力公司亦在其上簽認，因系爭工程於94
    年8月15日始申報全部竣工，於同年12月9日辦理驗收，同年
    12月21日辦理驗收複驗完畢，於辦理驗收複驗完畢認為合乎
    規定前，自來水公司北區工程處並未受領。系爭特高壓變電
    所設備於94年4月25日送電加入系統前，亞力公司雖已發函
    通知自來水公司北區工程處，系爭特高壓變電所設備所坐落
    之建物曾發生漏水現象，自來水公司北區工程處亦已發函給
    訴外人建壹公司促其注意，足見自來水公司北區工程處已盡
    善良管理人之注意義務。依工程保固保證金繳退要點第2點
    規定：「保固保證金得以相當額度之工程尾款代之」，系爭
    工程契約第6條第1項第2款則規定：「估驗應以施工完成者
    為限，‧‧‧該項估驗款每期均應扣除5%作為保留款，並於
    工程完成，經甲方驗收合格‧‧‧」，系爭工程總價為
    64,340,000元，嗣於94年7月18日因颱風來襲另追加系爭搶
    修工程，兩造於94年9月6日另行簽訂契約（工程編號WB-00-
    0000-00、契約編號N-94-21），工程總價為1,280,000元，
    系爭工程於94年5月10日估驗，完成達98%之估驗款，核發
    59,900,000元，結算總價款64,310,017元，扣除估驗款
    59,900,000元，尾款為4,410,017元，本次應扣除履約有爭
    議部分之款項1,194,516元及保固保證金3,215,501元，亞力
    公司並在發包工程部分估驗計價單上蓋章簽認。又亞力公司
    自行修護設備所支出之867,983元係在系爭工程驗收前，自
    來水公司北區工程處並無估驗計價，且於系爭搶修工程全部
    竣工完成後補訂契約時並未列入估驗計價項目，亞力公司自
    不得請求給付。至平鎮第二原水抽水站海棠颱風事故C-GIS
    原廠技師調查費用1,230,537元，並未經自來水公司北區工
    程處估驗計價，亦未在94年9月6日事後補簽訂之系爭搶修工
    程契約範圍內，亞力公司之請求為無理由。另自來水公司北
    區工程處94年8月17日台水北三字第09400054910號函僅係檢
    送原廠現場調查作業報告書，以併入前94年7月27日台水北
    三字第09400050190號函參考，並未表示同意或要求聘僱日
    本原廠技師前來參與調查等語置辯。並上訴聲明：(一)原判決
    關於命自來水公司北區工程處給付亞力公司2,062,499元本
    息部分廢棄。(二)上廢棄部分，亞力公司於原審之訴及假執行
    之聲請均駁回。(三)自來水公司北區工程處願供擔保請准免為
    假執行。並答辯聲明：亞力公司之上訴駁回。
四、兩造不爭執之事實：
  (一)亞力公司承攬自來水公司北區工程處於桃園縣龍潭鄉之平鎮
    淨水場第二原水抽水站—特高壓變電所設備工程，兩造於93
    年12月3日簽訂工程契約（工程編號PC-00-0000-00、契約編
    號N-93-32），該契約總價為64,340,000元，亞力公司於93
    年12月3日開工，自94年3月17日起陸續進場安裝相關機組設
    備，嗣於同年4月6日進行測試，自來水公司北區工程處於同
    年4月25日送電加入系統，平鎮淨水場第二原水抽水站隨即
    於同年5月2日舉行通水典禮，亞力公司於同年8月15日竣工
    ，自來水公司北區工程處於同年12月9日開始驗收，於同年
    12月20日驗收完畢等情，業據亞力公司提出工程契約、廠商
    施工日報表、亞力公司94年4月1日亞業（工）字第940401號
    函、自來水公司北區工程處94年4月26日台水北三字第09400
    028710號函、臺灣省自來水公司雙月刊及網頁資料、工程結
    算驗收證明書等影本附卷可稽（見原審卷第8至43頁、第67
    頁）。
  (二)兩造於94年9月6日就平鎮淨水場第二原水抽水站C-GIS A迴
    路緊急搶修供電工程另行簽訂工程契約（工程編號WB-00-
    0000-00、契約編號N-94-21），契約總價為1,280,000元等
    情，有亞力公司所提工程契約影本在卷足憑（見原審卷第48
    至66頁）。
五、亞力公司主張平鎮淨水場第二原水抽水站於94年5月2日舉行
    通水典禮，則自來水公司北區工程處顯已先行接管使用，系
    爭工程之危險負擔自應移轉予自來水公司北區工程處，嗣自
    來水公司北區工程處於94年12月20日驗收完畢，惟尚有尾款
    4,410,017元未為給付，扣除亞力公司依系爭工程契約應提
    出之保固保證金3,215,501元，自來水公司北區工程處尚應
    給付亞力公司系爭工程尾款1,194,516元。又於94年7月18日
    海棠颱風來襲時，系爭特高壓變電所設備所在之建物屋頂漏
    水，造成該特高壓變電所設備遭浸水損壞，自來水公司北區
    工程處為即刻恢復平鎮淨水場第二原水抽水站運轉，要求亞
    力公司隨即施作系爭搶修工程，工程款分別為867,983元、
    1,230,537元及1,280,000元，亞力公司如期完工並交付予自
    來水公司北區工程處，詎自來水公司北區工程處僅給付
    1,280,000元，經多次協調，仍拒絕給付，爰依系爭工程契
    約第6條第1項(二)及第15條第5項之約定及民法第490條、第
    505條及第199條之規定，向自來水公司北區工程處請求給付
    3,293,036元，及自起訴狀繕本送達之翌日起至清償日止，
    按年息百分之五計算之利息等情。自來水公司北區工程處則
    以前詞置辯。經查：
  (一)按工作毀損、滅失之危險，於定作人受領前，由承攬人負擔
    ，民法第508條第1項前段定有明文。據自來水公司北區工程
    處所提94年5月11日之簽文記載：「主旨：檢陳『平鎮淨水
    場第二原水抽水站—特高壓變電所設備』（工程編號：PC-
    00-0000-00、契約編號：N-93-32）第一次估驗款，請鑒核
    。說明：一依據工程契約第六條規定辦理。二工程估驗計價
    款新台幣40,598,000元整，擬請撥入亞力電機股份有限公司
    『工程款撥付專戶』‧‧‧三本工程於93年12月3日開工至
    94年4月30日止，已工作149日‧‧‧」等語（見原審卷第
    125頁），而系爭工程經亞力公司為149工作日之施作後，完
    成率已達98%，有發包工程部分估驗計價單影本足憑（見原
    審卷第124頁），參以亞力公司94年8月15日亞業（工）字第
    940811號函載明：「二本案各項設備已於94.04.25日前安裝
    、測試完成，並已送電使用，僅冷氣設備需配合土建水源雖
    已安裝完成但無法測試。三今水源土木已提供，故本公司於
    94年08月04測試由TRB供電之冷氣，94.08.15測試由TRA供電
    之冷氣，功能均正常。四故已完成契約規定之全部工作項目
    ，敬請貴處辦理完工驗收為荷」等語（見原審卷第117頁）
    ，足徵系爭工程至94年4月30日以後僅剩冷氣設備尚未完工
    ，而自來水公司北區工程處既於94年4月25日送電加入系統
    ，且於94年4月26日以台水北三字第09400028710號函通知各
    施工廠商：「本公司『平鎮淨水場第二原水抽水站—特高壓
    變電所』69KV電力已於94年4月25日上午送電加入系統，貴
    公司所轄後續相關工程施工，應注意工作安全防止感電，請
    查照」等語（見原審卷第39頁），並於94年5月2日舉行通水
    啟用典禮，經自來水公司北區工程處95年1月19日台水北三
    字第09500004500號函所檢附之「『平鎮淨水場第二原水抽
    水站—特高壓變電所設備』海棠颱風事故處理流程、契約相
    關規定及施工期程」於「工程施工期程」載明：「(二)本工程
    自94年4月25日台電特高壓供電後，除配合各單位需要，於
    94年5月24日～94年5月25日、94年5月31日～94年6月3日等
    停復電外，特高壓設備均持續供電（提供另案抽水機試車（
    94.6.6～94.6.14）、三坑抽水站停電由本站抽水支援（94.
    6.17～94.6.18）及配電、儀控測試所需電源）至事故（94.
    7.18）」、「(六)本工程於94年5月2日通水典禮前，特高壓變
    電所設備除五台箱型冷氣須配合土建安裝冷卻水塔及供水測
    試外，均已完成功能測試。即自94年5月2日至目前，則是為
    配合抽水機、閥類、配電及儀控等之測試及必要時抽水而供
    電，針對特高壓變電所設備，已有先行使用之事實，惟未辦
    理『先行接管』手續」等語（見原審卷第144至152頁），堪
    認系爭工程除冷氣設備外，其他已完成之98%部分，業經自
    來水公司北區工程處於94年5月2日受領，依上開規定，系爭
    工程所完成98%部分之毀損、滅失之危險，自應由自來水公
    司北區工程處負擔。自來水公司北區工程處辯稱系爭工程雖
    於94年5月2日舉行通水典禮，惟此係當時政策上為配合政府
    宣導之目的，並非意謂全部工程均已竣工，且參以自來水公
    司北區工程處於工程預定進度表第5點第1項已要求亞力公司
    應於94年3月31日以前配合另案土建、機電及管線完成出水
    功能，故在未驗收前，通電、通水均屬於測試功能之一部分
    云云，洵無足取。
  (二)自來水公司北區工程處辯稱依系爭工程契約第15條、第9條
    第7項第1款之規定，系爭工程竣工後未依約完成驗收程序者
    ，並無交付接管之問題，其危險負擔應由亞力公司為之。又
    依系爭工程契約第9條第7項第2款規定，於系爭工程未經驗
    收前，自來水公司北區工程處因需要使用時，亞力公司固不
    得拒絕，然應以雙方會同使用單位協商權利與義務後，由自
    來水公司北區工程處先行接管為條件，茍未經雙方會同使用
    單位協商權利與義務，而自來水公司北區工程處又未先行接
    管者，自來水公司北區工程處並不當然承擔標的物之危險云
    云。惟系爭工程契約第15條係有關驗收程序之約定，乃為工
    程竣工後辦理點交之前提，而系爭工程契約第9條第7項則係
    關於驗收前保管責任歸屬之約定，核與因不可歸責於兩造之
    事由，所發生工作毀損、滅失之危險負擔無涉，是自來水公
    司北區工程處此部分所辯，殊屬誤解。
  (三)按系爭工程契約第6條第1項(二)係約定：「估驗應以已施工完
    成者為限，如另有規定其半成品或進場材料得以估驗計價者
    ，從其規定。1.該項估驗款每期均應扣除百分之5作為保留
    款，並於工程完成，經甲方（即自來水公司北區工程處）驗
    收合格，接到乙方（即亞力公司）提出請款單據及乙方繳納
    保固保證金後，於5日內一次無息結付尾款。‧‧‧」等語
    。查亞力公司於94年8月15日竣工，自來水公司北區工程處
    於同年12月9日開始驗收，於同年12月20日驗收完畢，依兩
    造不爭執之竣工計價單所載，系爭工程尾款4,410,017元，
    扣除結算價款5%之保固保證金3,215,501元，自來水公司北
    區工程處尚應給付1,194,516元予亞力公司，有該計價單影
    本在卷足憑（見原審卷第126頁），自來水公司北區工程處
    雖以於94年7月18日颱風來襲時機電部分因滲水溢流發生跳
    電情形，故應扣除履約爭議款項1,194,516元云云，惟系爭
    工程除冷氣設備外，其他已完成之98%部分，業經自來水公
    司北區工程處於94年5月2日受領，已如前述，則系爭工程所
    完成98%部分，因颱風來襲所發生毀損、滅失之危險，自應
    由自來水公司北區工程處負擔，自來水公司北區工程處就其
    有何得拒絕給付價金之情事，既未能舉證以實其說，是其辯
    稱1,194,516元係履約爭議款項而不予核發乙節，自屬無據
    。
  (四)亞力公司主張於94年7月18日海棠颱風來襲時，系爭特高壓
    變電所設備所在之建物屋頂漏水，造成該特高壓變電所設備
    遭浸水損壞，自來水公司北區工程處為即刻恢復平鎮淨水場
    第二原水抽水站運轉，要求亞力公司隨即施作系爭搶修工程
    ，其中自94年7月18日起至94年7月20日止之檢測及搶修費用
    為867,983元、94年7月27日至94年7月29日間日本原廠技師
    來台檢測之費用為1,230,537元等語。自來水公司北區工程
    處則以亞力公司在系爭工程驗收前自行修護設備所支出之
    867,983元及原廠技師調查費用1,230,537元，並未經自來水
    公司北區工程處估驗計價，且於系爭搶修工程全部竣工完成
    後補訂契約時亦未列入估驗計價項目，亞力公司自不得請求
    給付云云。查：
    1.按稱承攬者，謂當事人約定，一方為他方完成一定之工作
      ，他方俟工作完成，給付報酬之契約；當事人互相表示意
      思一致者，無論其為明示或默示，契約即為成立，民法第
      490條第1項、第153條第1項定有明文。承攬契約因當事人
      就工作及報酬互相表示意思一致者即為成立，既不須有何
      方式，更無須為現實履行。又所謂默示之意思表示，係指
      表意人之舉動或其他情事，足以間接推知其效果意思者而
      言。據自來水公司北區工程處95年1月19日台水北三字第
      09500004500號函所檢附之「『平鎮淨水場第二原水抽水
      站—特高壓變電所設備』海棠颱風事故處理流程、契約相
      關規定及施工期程」於「工程施工期程」業經載明：「(三)
      94年7月18日海棠颱風事故跳電，經通知亞力電機公司緊
      急派員搶修，將故障之一迴路隔離後，於94年7月20日下
      午8時恢復供電，‧‧‧」等語（見原審卷第151 頁），
      而亞力公司就「平鎮第二原水抽水站海棠颱風事故緊急搶
      救供電工程」所支出之工程款826,650元及加值營業稅
      41,333元，共計867,983元，乃包括「壹、事故搶救供電
      作業：一C-GIS部分：1.C-GIS外觀、控制盤檢查2.盤體水
      滴擦拭及清潔3.盤體烘乾處理4.C-GIS CB接觸電阻試驗6.
      各項控制試驗7.發電機租用及油費。二69KV變壓器部分：
      1.MTRB(1)變壓器外觀、控制盤、濾油機檢查(2)主體油氣體
      分析及特性試驗(3)高壓電纜箱油氣體分析及特性試驗2.
      MTRA(1)變壓器外觀、控制盤、濾油機檢查(2)特性試驗(3)主
      體油氣體分析及特性試驗(4)高壓電纜箱油氣體分析及特性
      試驗(5)高壓電纜箱內部檢查。三3.3 KV匯流排部分（B匯
      流排）：1.外觀、絕緣檢查2.匯流排蓋板、絕緣套拆除及
      更新絕緣套3.匯流排烘乾處理4.發電機租用及油費5.材料
      費（熱縮絕緣套等）。貳、管銷費」，有估價單影本在卷
      可稽（見原審卷第44及45頁），自來水公司北區工程處就
      該估價單所載施作項目及單價並未提出任何異議，復以94
      年9月23日台水北三字第09400062710號函向建壹公司表示
      ：「估價單一所列費用867,983元，係亞力電機股份有限
      公司所提，94年7月18日海棠事故至94年7月20日間，檢測
      及搶修之費用」等語（見原審卷第142及143頁），堪認兩
      造就94年7月18日至94年7月20日間之承攬關係已因其必要
      之點之意思一致而成立，雖未另行補訂書面契約，仍無礙
      於該追加工程契約業已成立之認定，亞力公司此部分之主
      張，洵可採取。
    2.按報酬，應於工作交付時給付之，無須交付者，應於工作
      完成時給付之，民法第505條第1項定有明文。查系爭工程
      除冷氣設備外，其他已完成之98%部分，業經自來水公司
      北區工程處於94年5月2日受領，則系爭工程所完成98%部
      分，因颱風來襲所發生毀損、滅失之危險，自應由自來水
      公司北區工程處負擔，業如前述，而平鎮淨水場第二原水
      抽水站於94年7月18日因海棠颱風事故發生跳電，經自來
      水公司北區工程處通知亞力電機公司緊急派員搶修，將故
      障之一迴路隔離後，於94年7月20日下午8時已恢復供電，
      則亞力公司請求自來水公司北區工程處給付自94年7月18
      日起至94年7月20日止之檢測及搶修費用867,983元，即屬
      有據。
    3.亞力公司主張兩造於94年7月22日會同其他協力廠商召開
      調查會議，亞力公司人員曾告知自來水公司北區工程處，
      因係日本原廠設備，故需原廠技術人員來臺檢查，當時與
      會之自來水公司北區工程處監工甲○○即口頭通知亞力公
      司，務必儘速請原廠技師來臺，因係突發之緊急事故，亞
      力公司並無法於搶修前事先報價完成簽約程序，嗣亞力公
      司於同年7月26日發函予自來水公司北區工程處，除提出
      緊急搶修工程估價單外，並敘明需請日本原廠技師來臺調
      查之必要，同日亦有訴外人普士電業股份有限公司通知亞
      力公司，希能聯絡自來水公司北區工程處於同年7月27日
      至28日停電，以利檢查，日本原廠技師隨即於同年7月27
      日至29日至現場檢查，自來水公司北區工程處亦於同年7
      月27日派員在場會同檢查，並由監工甲○○操作停電事宜
      ，日本原廠技師於同年7月30日提出現場調查作業報告書
      ，亞力公司始於同年8月25日向自來水公司北區工程處提
      出費用報價，自來水公司北區工程處並於94年8月17日以
      台水北三字第09400054910號函檢附現場調查作業報告書
      ，分別通知亞力公司、臺灣電力公司及臺灣省自來水股份
      有限公司其他單位，於說明二表示：「該現場作業報告書
      係由69KV CGIS日本原廠技師（二人）、亞力電機股份有
      限公司及中友機電顧問公司於94年7月27日～94年7月29日
      在現場實際檢測（台電亦於94年7月27日下午4時～94年7
      月29日上午10時59分配合停復電）之報告，請併入前94年
      7月27日台水北三字第09400050190號函（諒達）所送『平
      鎮淨水場第二原水抽水站特高壓變電所（平水）設備故障
      原因調查會議紀錄』參考」，足證關於日本原廠技師來臺
      調查之費用1,230,537元部分，確經自來水公司北區工程
      處之要求及同意云云，固提出估價單、臺灣省自來水公司
      平鎮淨水場第二原水抽水站特高壓變電所（平水）設備故
      障原因調查會議紀錄、亞力公司94年7月26日亞業（工）
      字第940709號函、備忘錄、現場調查作業報告書、自來水
      公司北區工程處94年8月17日台水北三字第09400054910號
      函等影本為證（見原審卷第46及47頁、本院卷第23至48頁
      ）。惟據證人即亞力公司之員工戊○○於本院到庭證稱：
      「（受命法官問：決定請日本技師來台之事有無先估價而
      雙方都同意？）當時無法直接報價，我有報告甲○○大約
      要一百多萬元，詳細數字無法估計，但要請日本技師來之
      事甲○○有說待釐清責任再談，後續甲○○有回去報告，
      究竟如何並沒有定案。自來水公司後來有就這部分和我們
      協商，希望我們直接和營建廠商談，由亞力吸收一部份，
      另外由土木承包商負責，自來水公司不負責。當場自來水
      公司並沒有說我們請調查人員來檢查費用他們來付」等語
      （見本院卷第75頁），證人即亞力公司協力廠商丁○○亦
      證稱：「‧‧‧但另一部有短路跡象，要將SF6的氣體要
      放掉，風扇打開檢查受損情況，這不是我們授權範圍，所
      以要請日本技師來。至於費用他們如何談我不知道，但我
      有聽到請原廠技師趕快來這句話」等語（見本院卷第75
      頁），足徵兩造間並未有由自來水公司北區工程處負擔日
      本原廠技師調查費用之合意，亞力公司請求自來水公司北
      區工程處給付94年7月27日至94年7月29日間日本原廠技師
      來台檢測之費用1,230,537元，自屬無據。
  (五)按給付無確定期限者，債務人於債權人得請求給付時，經其
    催告而未為給付，自受催告時起，負遲延責任；遲延之債務
    ，以支付金錢為標的者，債權人得請求依法定利率計算之遲
    延利息；又應付利息之債務，其利率未經約定，亦無法律可
    據者，週年利率為百分之五，民法第229條第2項前段、第
    233條第1項前段、第203條分別定有明文。查亞力公司請求
    自來水公司北區工程處給付工程款，乃以支付金錢為標的，
    又未約定利率，而亞力公司所提起訴狀繕本係於95年6月14
    日經自來水公司北區工程處之受僱人收受送達，並蓋用收件
    章，有送達證書足憑（見原審卷第75頁），依上開規定，亞
    力公司併請求自來水公司北區工程處給付自起訴狀繕本送達
    翌日即95年6月15日起，至清償日止，按年息百分之五計算
    之利息，亦非無據。
六、綜上所述，亞力公司依系爭工程契約第6條第1項(二)及第15條
    第5項之約定及民法第490條、第505條及第199條之規定，請
    求自來水公司北區工程處給付系爭工程之尾款1,194,516元
    、系爭搶修工程自94年7月18日起至94年7月20日止之檢測及
    搶修費用867,983元，計2,062,499元，及自起訴狀繕本送達
    翌日即95年6月15日起至清償日止，按年息百分之五計算之
    利息，為有理由，應予准許。逾此範圍所為請求，為無理由
    ，應予駁回。亞力公司敗訴部分，其假執行之聲請失所附麗
    ，應併予駁回。原審就上開應准許部分，判命自來水公司北
    區工程處如數給付，並為假執行之宣告，經核並無不合，自
    來水公司北區工程處上訴意旨指摘原判決此部分不當，求予
    廢棄改判，為無理由，應予駁回。原審就上開不應准許部分
    ，為亞力公司敗訴之判決，且駁回其假執行之聲請，並無違
    誤，亞力公司上訴意旨指摘原判決此部分不當，求予廢棄，
    非有理由，亦應駁回其上訴。
七、本件事證已臻明確，兩造其餘攻擊防禦方法及舉證，核與判
    決結果不生影響，遂毋庸一一論列，附此敘明。
八、據上論結，本件兩造之上訴均為無理由，爰依民事訴訟法第
    449條第1項、第78條，判決如主文。
中　　華　　民　　國　　96　　年　　6 　　月　　26　　日
                    民事第四庭
                　　　　審判長法  官  張劍男
                　　　　　　　法  官  丁蓓蓓
                　　　　　　　法  官　陳昆煇
正本係照原本作成。
亞力電機股份有限公司不得上訴。
台灣省自來水股份有限公司北區工程處如不服本判決，應於收受
送達後20日內向本院提出上訴書狀，其未表明上訴理由者，應於
提出上訴後20日內向本院補提理由書狀（均須按他造當事人之人
數附繕本）上訴時應提出委任律師或具有律師資格之人之委任狀
；委任有律師資格者，另應附具律師資格證書及釋明委任人與受
任人有民事訴訟法第466條之1第1項但書或第2項（詳附註）所定
關係之釋明文書影本。
中　　華　　民　　國　　96　　年　　6 　　月　　26　　日
　　　　　　　　　　　　　　　書記官  李佳樺
附註：
民事訴訟法第466條之1（第1項、第2項）：
對於第二審判決上訴，上訴人應委任律師為訴訟代理人。但上訴
人或其他法定代理人具有律師資格者，不在此限。
上訴人之配偶、三親等內之血親、二親等內之姻親，或上訴人為
法人、中央或地方機關時，其所屬專任人員具有律師資格並經法
院認為適當者，亦得為第三審訴訟代理人。
